臺灣臺中地方法院民事判決 
                                      111年度中小字第1340號
原      告  翰霆營造有限公司

法定代理人  何萬青


被      告  臺中市立成功國民中學

法定代理人  蔡政忠

上列當事人間請求返還不當得利事件，於民國111年9月21日言詞
辯論終結，本院判決如下：
    主      文
原告之訴及假執行之聲請均駁回。
訴訟費用原告負擔。
    事實及理由
一、原告主張：緣原告承攬被告「教育部補助成功中學（至善樓
    ）102年度老舊校舍整建計畫硬體工程」(下稱系爭工程)乙
    案，因涉及追加工程並辦理追加工程程序，雖未經達成議價
    ，然原告仍可依合約先行辦理部分請款。惟被告於107年10
    月22日未經議價程序，向原告強制要求收取自認仍具有價值
    之剩餘土方回饋金新台幣（下同）7萬1160元後始能依合約
    請款，已無法源依據。然嗣經台中市政府法治局調解後依第
    三方公證單位(社團法人台中市土木技師公會)出具之鑑定報
    告書，確認該剩餘土石方之合約內容並無剩餘土石方清運項
    目並返還該剩餘土石方回饋金。被告並於109年5月26日調解
    成立後支付剩餘土石方清運費用49萬7386元，然拒不返還原
    告先前繳納之剩餘土方回饋金7萬1160元，獲有不當利益。
    爰依民法第179條不當得利之法律關係，請求被告如數返還
    上開獲利。訴之聲明：被告應給付原告7萬1160元及自109年
    12月21日起至清償日止，按年息5%計算之利息。
二、被告之抗辯：
　1.緣因施工現場堆置土方致無法施工，兩造於107年5月28日辦
    理會勘（原證1）。同年7月13日被告召開工作調協會議決剩
    餘土方石運外作業（原證2)，續由設計監造廠商於107年7月
    24日函說明剩餘土石方約1186M³需依「台中市營建剩餘土石
    方管理自治條例」辦理運離程序及作業辦理並依每平方公尺
    60元繳回回饋金7萬1160元，是被告要求原告繳回回饋金是
    依法取得，而非不當得利。
　2.依第三方公證單位(社團法人台中市土木技師公會)出具之鑑
    定報告書第18頁有關剩餘土石方處理費用，內文說明原告所
    提供之文件資料「未說明及量化B2-3類土方價值，經技師公
    會諮詢土資處理廠表示B2-3類土方必須處理後方能成為可利
    用物料，且將會酌收土資處理費用．．．」（原證9）。未能證
    明B2-3類土石方確無價值。　
　3.原告前向台中市政府採購申訴審議委員會提出履約爭議調解
    （案號10753）支付剩餘土石方清運費用並業已調解成立49
    萬7386元在案(原證11)。依民事訴訟法第416條．第380條之
    規定，原告自不得再行請求。
　4.答辯聲明：原告之訴駁回。　
三、法院之判斷：　　
(一)查兩造前於109年5月20日就系爭工程履約爭議，業經台中市
    政府採購申訴審議委員會調解成立（案號10753）乙情，業
    據兩造所不爭執，並有卷附之調解成立書 (卷第160至第168
    頁)可稽。惟觀諸該內容，原告並未就本件爭執之剩餘土方
    回饋金7萬1160元為請求，是本件原告之主張自不受上開調
    解成立效力所及，合先敘明。
(二)次查，系爭工程之設計監造廠商於107年7月24日以107年東
    建字第0586號函（卷第107頁）說明剩餘土石方約1186M³，
    依「台中市營建剩餘土石方管理自治條例」辦理運離程序及
    作業辦理，建議依每平方公尺60元繳回回饋金7萬1160元。
    是本件既係依「台中市營建剩餘土石方管理自治條例」辦理
    ，即非如原告所稱欠缺法源依據，次予敘明。 
(三)按由民法第180條之規定（即給付不當得利之排除）及我實
    務及學者通說，就不當得利之是否無法律上之原因，採非統
    一說，即區分「給付不當得利」及「非給付不當得利」二類
    型之不當得利。前者乃係基於給付而生的給付不當得利請求
    權，稱之為給付不當得利請求權，其規範功能在使給付者得
    向受領者，請求返還其欠缺目的而為的給付。其成立要件有
    三，即基於給付而受利益、當事人間具有給付關係，欠缺給
    付目的。而稱給付者，指有意識地，於一定目的而增加他人
    財產之謂。所謂「增加他人的財產」，學說上稱之給與行為
    ，可為法律行為（契約或單獨行為）或事實行為。本件依原
    告之主張，其係以上開剩餘土方具有價值始繳回回饋金7萬1
    160元，且其與被告間係存有承攬契約。是本件原告所主張
    之不當得利請求權，其類型係「給付不當得利」已明。
(四)次按，實體法上之規範可區分為二大類，其一為基本規範或
    請求權規範，另一則為對立規範。凡能於當事人間發生一定
    之權利者，即為基本規範，亦即權利發生規範（或權利根據
    規範）；而對立規範則包括①權利障礙規範（或稱權利妨害
    規範）（即指權利成立之初妨礙其權利之效果之規定，如民
    法第71條、第72條、第87條等）。②權利消滅規範（即指實
    體法上使已發生權利歸於消滅之相關規定，如民法第309條
    、第310條、第334條清償、免除等）。③權利排除規範（或
    稱權利受制規範）（即指實體法上對於權利人之權利行使，
    得由相對人主張一時阻卻或永久阻卻權利行使之規定，如民
    法第264條、第144條等）。所謂基本規範可理解為實體法上
    之請求權基礎（如民法第767條、第184條、第179條等），
    主張權利存在之人，應就權利發生之法律要件之該當事實為
    舉證。而於基本規範獲證明後，則主張對立規範存在之人，
    即負有舉證之責任。此即舉證責任之基本原則，學說稱之為
    特別要件分類說（或規範說），此亦為實務上之通說（最高
    法院44年台上字第75號民事判例、69年度台上字第380號民
    事判決參照），民事訴訟法第277條之規定，亦應本諸上開
    說明以為解釋。本件原告既以上開剩餘土方具有價值為繳回
    回饋金之給付目的，然此剩餘土方未有價值乙情，既遭被告
    否認，則依上說明，原告就此剩餘土方未具有價值之事實，
    即負有舉證之責任。
(五)次查，原告就此固舉被告既於109年5月26日調解成立後支付
    剩餘土石方清運費用49萬7386元，則上開剩餘土石方當然係
    無價值。惟查，依上開(一)所述，原告既未就本件爭執之剩
    餘土方回饋金7萬1160元為請求，而未認受上開調解效力所
    及，則亦難認被告給付剩餘土石方清運費用49萬7386元，即
    為系爭剩餘土石方即屬無價值之認定。
(六)又查，依卷附社團法人台中市土木技師公會出具之鑑定報告
    書有關剩餘土石方處理費用(8.4.2)，載明原告所提函文「
    未說明及量化B2-3類土方價值，經本會諮詢土資處理場廠
　　表示B2-3類土方必須處理後方能成為可利用物料，且將會酌
    收土資處理費用．．．」（卷第152頁）。是以，亦無從遽此即
    為該剩餘土石方係屬無價值之認定。況且，兩造對於剩餘土
    石方有無價值之定義、標準為何，亦未見兩造有此合意。是
    原告主張系爭剩餘土石方無價值，該土方回饋金7萬1160元
    欠缺給付目的，尚乏證明。
四、綜上所述，原告主張被告不當得利之法定構成要件，尚未充
    足，其為本件之請求，於法即有未合，自無理由，應予以駁
    回，其假執行之聲請既失所附麗，爰一併均予駁回，爰為判
    決如主文第1項所示。   
五、本件原告之訴為無理由，依民事訴訟法第78條，判決如主文
    。
中    華    民    國    111   年    10    月    19    日
                      臺灣臺中地方法院臺中簡易庭
                                  法  官  陳添喜
以上為正本係照原本作成。
如不服本判決，應於送達後20日內，以判決違背法令為理由，向
本院提出上訴狀並表明上訴理由（上訴理由應表明一、原判決所
違背之法令及其具體內容；二、依訴訟資料可認為原判決有違背
法令之具體事實），如於本判決宣示後送達前提起上訴者，應於
判決送達後20日內補提上訴理由書（須附繕本）。
中    華    民    國    111   年    10    月    19    日

                                  書記官　黃舜民